【裁判字號】    90,上,154
【裁判日期】    900618
【裁判案由】    所有權移轉登記
【裁判全文】
臺灣高等法院臺中分院民事判決      九十年度上字第一五四號
      上  訴  人  乙○○○○○.
      送達代收人  甲○○
      被上訴人    丁○○
      被上訴人    戊○○
      被上訴人    丙○○
右當事人間請求所有權移轉登記事件，上訴人對於中華民國九十年一月九日臺灣臺中
地方法院八十九年度訴字第一六六六號第一審判決提起上訴，本院判決如左：
    主    文
上訴駁回。
第二審訴訟費用由上訴人負擔。
    事實及理由
一、被上訴人丙○○經合法通知，未於言詞辯論期日到場，核無民事訴訟法第三百八
    十六條所列各款情形，爰依上訴人之聲請，由其一造辯論而為判決。
二、上訴人起訴主張：被上訴人丁○○、戊○○、丙○○三人前於六十六年十月間，
    合夥投資，共同經營台中縣太平市頭汴坑一帶之國有林地，於六十七年間，被上
    訴人等人取得台中縣太平鄉○○段一九九之二九七號、之三一九號、之二九六號
    、之二九五號、之二九四號、之三０六號、之三一０號、之三一八號、之三一二
    等九筆國有林地承租權，又於六十九年間，另向台中縣示範林場承租頭汴段一九
    九之三０一號、之二九八號、之二七五號、之二九三號、之二九一號、之二八八
    號、之三二０號、三０八號、之三一三號、三一七號、之三一五號、之二八０號
    、之二七九號等十三筆林地。被上訴人等人於取得上開土地承租權後，因其等無
    法自任耕作，乃委由伊耕作管理全部林地，雙方約定，被上訴人等人不付薪資予
    伊，而由伊開墾管理系爭林地種植果樹收取果實出售維生，且他日如伊開墾成功
    ，被上訴人等人取得系爭林地所有權，被上訴人等人則將所取得之土地三分之一
    讓與伊，伊因而在系爭土地上種植荔枝、柚子及樹木。嗣伊開墾耕作有功，而使
    系爭土地水土保持良好，並因而使被上訴人獲得承領土地之資格，被上訴人等並
    以丁○○之名義，於八十四年三月三日，向台中縣政府承領系爭土地，於八十六
    年九月九日繳清承領地價，取得系爭土地所有權，依兩造間之契約，被上訴人等
    人應將所承領各筆土地之應有部分三分之一轉登記予伊，惟因被上訴人等人拒不
    履行，又因被上訴人承領之土地多筆面積數量龐大，伊暫時無法全部請求，故先
    為一部請求，爰本於履行契約之法律關係，請求被上訴人應將系爭四三五一地號
    土地應有部分三分之一移轉登記予伊。
三、被上訴人丁○○則以：
  (一)系爭土地並非合夥財產，而係伊個人之財產：
    本件事件緣由於丙○○因有不法所有之意圖，於六十六年間，向伊詐稱台中縣太
    平市頭汴坑一帶國有林地有承租人有意出讓，要約伊與戊○○合夥共同投資承買
    租賃權，伊誤信為真，而答應後，丙○○即以虛報承買價二十多倍之方式向伊詐
    得投資款捌佰參拾參萬參仟陸佰元，丙○○為取信伊於六十九年十月間，將太平
    市○○○段一九九之二七五、之三一０、之二八八、之二九一地號土地承租人名
    義申請變更為伊。七十年四月十五日並將同段一九九之三一八、之三一二、之三
    一三、之三一五、之三一七地號五筆土地承租人名義變更為伊名義。後經伊發現
    丙○○虛報承買價二十多倍，又發現丙○○以同一手法向戊○○詐騙捌拾萬元，
    伊與戊○○於七十年六月三十日共同告訴丙○○詐欺。民事部分伊則對丙○○起
    訴請求損害賠償，並於七十四年八月五日在本院民事庭成立訴訟上和解，和解內
    容為丙○○應返還詐欺之捌佰參拾參萬參仟陸佰元，伊則將上開九筆土地承租人
    名義變更為丙○○名義，履行期為七十四年十二月三十一日，屆期如丙○○未履
    行，伊免為對待給付，並仍得請求給付。屆期因丙○○未履行，故上開九筆土地
    承租權仍歸屬伊所有，後伊依上開和解筆錄為執行名義，對丙○○為民事強制執
    行，案經台灣台中地方法院民事執行處對丙○○執行查封拍賣同段一九九之二九
    七、之三一九、之二九六、之二九五、之二九四、之三０七、之三０六、之三０
    一、之二九三、之二九八、之三二０、之三０八、之二八０等十五筆土地承租權
    ，經伊承受取得。上開二十四筆土地，後來經普查重測，分成五個地號，其中四
    三五一、四三五四、四三六一等三筆經由放領，伊繳交參佰玖拾玖萬元後取得，
    另四三六三及四三四七之一地號土地則由伊與台中縣示範林場終止租貸契約。系
    爭太平市○○段四三五一地號土地為伊所有，與其餘被上訴人戊○○、丙○○無
    關。
  (二)兩造間並無他日如由上訴人開墾成功，被上訴人等人取得系爭林地所有權，被上
    訴人等人應將所取得之土地三分之一讓與上訴人之約定：
    系爭太平市○○段四三五一號土地早年雖曾委任上訴人就近為看管，其所約定之
    內容為如發現有人盜取土石，速告知伊前來處理，代價則是讓上訴人免費採收土
    地上果實，但絕無委託管理經營或委託耕作。上訴人與被上訴人戊○○偽稱：各
    案訟爭土地其亦為合夥人之一，於合夥期間，合夥團體，曾僱用上訴人開墾，委
    託經營，代價則為若開墾成功或土地出賣，要三分之一給上訴人，乃上訴人與被
    上訴人戊○○企圖演唱雙簧，共同覬覦伊所有之土地，並非實情等語置辯。
四、被上訴人戊○○則對上訴人之主張事實為自認，並認諾上訴人之請求，僅稱伊有
    被丙○○騙取八十萬元。
五、按合夥人執行合夥事務，以自己名義為合夥取得權利者，依民法第六百八十條準
    用第五百四十一條第二項之規定，負有移轉其權利於合夥之債務，必已履行其債
    務而為移轉權利之行為，其權利始歸屬於合夥（最高法院三十二年度上字第二八
    三一號判例參照）。經查系爭台中縣太平市○○段四三五一地號土地之登記所有
    權人為被上訴人丁○○，此有土地登記簿謄本附卷可稽（見原審卷第八十四頁）
    ，故不論上訴人所主張系爭土地係被上訴人三丁○○、戊○○、丙○○三人合夥
    ，共同取得，暫登記於被上訴人丁○○之名下而已是否屬實。在系爭土地未移轉
    登記為合夥之財產以前，依前揭判例意旨，其所有權屬被上訴人丁○○所有，不
    得認為屬合夥之財產甚明。是縱然上訴人之主張之事實為真實，上訴人以被上訴
    人丁○○、戊○○、丙○○三人合夥團體與伊有契約之關係，本於履行契約之法
    律關係，請求丁○○、戊○○、丙○○合夥應將合夥取得之土地之三分之一權利
    ，移轉登記予伊，惟上訴人既僅能就登記於合夥之土地為請求，要不得以上開法
    律關係請求合夥中個人將屬於個人之財產移轉登記予伊，故縱然上訴人主張之事
    實為真實，其請求之聲明，仍不應准許，應予駁回。原審為上訴人敗訴之判決，
    其理由雖有不同，然結果並無二致，仍應認上訴為無理由。上訴意旨指摘原判決
    不當，求予廢棄改判，為無理由，應予駁回。
六、被上訴人戊○○雖於訴訟中為認諾，然系爭土地屬被上訴人丁○○所有財產，並
    非合夥之財產，有如前述，戊○○對系爭土地並無處分權，所為認諾並不生認諾
    之效力，另二造其餘攻擊防禦方法，經審酌後，核與判決結果不生影響，爰不一
    一贅述，併此敘明。
七、據上論結，本件上訴為無理由，爰判決如主文。
中      華      民      國    九十      年      六      月     十八     日
~B1民事第三庭審判長法  官  陳照德
~B2                法  官  曾謀貴
~B3                法  官  蔡王金全
右為正本係照原本作成。
如對本判決上訴，須於收受判決送達後二十日內向本院提出上訴書狀，其未表明上訴
理由者，應於提出上訴後二十日內向本院提出上訴理由書（須按他造人數附具繕本）
，並繳納送達用雙掛號郵票拾份（每份參拾肆元）。
上訴時應提出委任律師或具有律師資格之人之委任狀；委任有律師資格者，另應附具
律師及格證書及釋明委任人與受任人有民事訴訟法第四百六十六條之一第一項但書或
第二項（詳附註）所定關係之釋明文書影本。
~B                書記官  林彩雲
中      華      民      國    九十      年      六      月     十八     日
附註：
民事訴訟法第四百六十六條之一（第一項、第二項）
對於第二審判決上訴，上訴人應委任律師為訴訟代理人。但上訴人或其法定代理人具
有律師資格者，不在此限。
上訴人之配偶、三親等內之血親、二親等內之姻親，或上訴人為法人、中央或地方機
關時，其所屬專任人員具有律師資格並經法院認為適當者，亦得為第三審訴訟代理人
。
                                                                        Ｙ


司法院資訊處製作；財團法人民間司法改革基金會備份。
